【裁判字號】    98,消債抗,228
【裁判日期】    981203
【裁判案由】    更生事件之抗告
【裁判全文】
臺灣臺南地方法院民事裁定           98年度消債抗字第228號
抗  告  人  甲○○
上列抗告人因消費者債務清理條例事件聲請更生，對民國98年9
月14日本院98年度消債更字第323號裁定提起抗告，本院裁定如
下：
    主  文
抗告駁回。
抗告程序費用新臺幣壹仟元由抗告人負擔。
    理  由
一、本件抗告意旨略以：
  (一)抗告人於民國98年6月18日與最大債權銀行台灣土地銀行進
    行前置協商，台灣土地銀行願提供180期，0利率，每月應還
    款新臺幣（下同）20,089元之清償方案，惟抗告人每月月薪
    扣除個人生活基本開銷所需費用及法院扣款後，所餘已不足
    支應協商金額，是抗告人並無法負擔前開分期還款方案。
  (二)原審裁定乃依抗告人所得稅各類所得資料清單及永洋科技股
    份有限公司函，認抗告人每月收入應有約32,183元左右，然
    抗告人96年度之工作收入357,316元，乃包含額外兩個月獎
    金，而此獎金係視公司營運狀況，方決定是否發放，此外雖
    公司函稱抗告人每月薪資為27,800元，惟抗告人實領26,396
    元，法院再扣除三分之一薪水，故每月實際薪資僅有17,196
    元，且98年8月起，公司又因景氣關係實施無薪假，致抗告
    人8月份薪水僅餘23,027元，再扣除三分之一薪水，只餘13,
    827元，與原審裁定認定之收入實有落差，薪資應為遞減而
    非遞增，而法院扣除三分之一薪水應以實領金額為計算標準
    才是。
  (三)又就抗告人扶養父親李長福部分，原審計算98年度親屬扶養
    每人免稅額為82,000元，惟原告父親現年81歲，免稅額計算
    標準應是123,000元，原審計算方法，實有違誤，又抗告人
    父親名下土地，皆已拍賣，目前並無財產，原審據以認定之
    國稅局資料並未修訂，而聲請人其他兄弟姊妹，並非每人皆
    負擔扶養費，多半為抗告人所出，除父親之外，抗告人亦實
    質負擔繼母生前之生活費與醫療費，更加無法負擔銀行所提
    還款方案，故抗告人實無能力還款，而非沒有意願還款。
  (四)原審裁定漏未審酌抗告人積欠兆豐資產管理公司債務部分。
    而抗告人與銀行協商過程中，抗告人明顯居於劣勢，抗告人
    之薪資亦經本院強制執行，而需扣除每月得支領之勞務報酬
    三分之一，債權銀行為求其最大之利益，於明知抗告人於有
    強制執行之情勢下仍要求債務人清償其能力明顯不能負擔之
    款項，抗告人每月實領薪資扣除生活費用與扶養費用，實已
    無力清償債務，為此請求廢棄原裁定等語。
二、按「為使負債務之消費者得依本條例所定程序清理其債務，
    以調整其與債權人及其他利害關係人之權利義務關係，保障
    債權人之公平受償，謀求消費者經濟生活之更生及社會經濟
    之健全發展，特制定本條例。」、「債務人不能清償債務或
    有不能清償之虞者，得依本條例所定更生或清算程序，清理
    其債務」，消費者債務清理條例第3 條定有明文，是消費者
    債務清理條例之立法，其中心思想乃認陷於經濟上困境之消
    費者若任其於惡性循環之債務窘境中自生自滅，其將衍生嚴
    重之社會問題，致難以維持安定之社會經濟秩序，故有予之
    分別情形依更生或清算之程序清理其債務之必要，藉以妥適
    調整其與各相關債權人等間之權利義務關係，以謀求消費者
    經濟生活之更生機會，從而健全社會經濟發展，惟私法上之
    債之關係，係以當事人間之信賴關係為基礎，為社會經濟組
    織之重要支柱，故當事人於以法律行為追求自己之利益之際
    ，亦應顧及對方之利益，並考量債權債務在社會上之作用，
    本於誠實及信用之原則，行使其債權及履行其債務，故債務
    人之消費者欲以上開條例為其所負義務之調整者，自應本於
    誠信原則之本旨，僅在其不能清償債務或有不能清償之虞而
    使其陷於經濟上之困境時始得准許之，以避免其藉此善意之
    立法而惡意圖謀減免債務，致使社會陷於道德之危險，並因
    此使信用緊縮而造成社會經濟之動盪。
三、抗告人雖以前開事由提起抗告，然查：
  (一)抗告人於消費者債務清理條例施行後，曾以書面向最大債權
    金融機構台灣土地銀行請求協商，於前置協商程序中，債權
    人台灣土地銀行提出「期數180期，利率0%，月付金20,089
    元」之方案，然抗告人稱每月薪資均於扣薪後，其餘薪資則
    供家用，而無法負擔上開協商方案，故無法接受台灣土地銀
    行提出之還款方案，因此台灣土地銀行以「無法負擔任何還
    款條件」為由，於民國98年6月18日出具前置協商不成立通
    知書予抗告人，有抗告人於原審提出之更生聲請狀、前置協
    商不成立通知書（見原審卷第3、44頁）及提出之98年7月9
    日民事陳述意見狀（見原審卷第59頁以下）等附卷可參。
  (二)抗告人雖謂：原審認抗告人平均每月薪資為32,663元，惟抗
    告人每月實際領取之薪資僅26,396元，於98年8月公司實施
    無薪假後，薪資所得更加減少，經查：
  1.抗告人雖稱每月實領金額只有26,396元，強制扣薪後每月實
    領17,196元，且獎金是額外加給，故薪資所得應除以14個月
    ，惟本法所稱「薪資收入」，並非指抗告人最後實際領取薪
    資，而係指包含所有獎金、津貼、加給、加班費及經法院強
    制執行扣除之金額，因獎金、津貼等，雖非按月發放，然仍
    屬抗告人收入之一部分，抗告人既已積欠債務，本應將領得
    之獎金、津貼等妥善分配，況依一般公司行號慣例，於每年
    年底及農曆春節時，均會發放年終獎金及各項津貼，年終獎
    金亦屬抗告人薪資收入。按抗告人97年度之薪資所得為365,
    986元，平均每月薪資約30,498元，有本院稅務電子閘門財
    產所得調件明細表可參（原審卷27頁），又抗告人97年8月
    至98年7月領取之薪資、獎金、津貼等，共386,200元，有永
    洋科技股份有限公司函附於原審卷可稽（原審卷87頁），是
    此段時間之平均薪資約為32,183元（386,200÷12﹦32,183.
    33），則原審之認定並無違誤。
  2.另抗告人雖以抗告人公司自98年8月實施無薪假政策，致抗
    告人現在實質收入只有23,027元，再扣除三分之一薪資後，
    只餘13,827元云云，然其並未提出任何薪資單佐證，且抗告
    人任職之永洋科技股份有限公司提出之抗告人薪資，於98年
    1月至7月應領薪資均為27,800元而無變動，又98年8月雖有
    無薪公休4日，扣款3,507元，98年10月有無薪公休1日，扣
    款877元，然98年10月2日領有中秋獎金6,575元，有永洋科
    技股份有限公司函檢附98年8月至10月之員工薪資冊可參，
    是抗告人縱有減薪情事，亦僅8月、10月份無薪休假扣薪共
    4,384元，然公司無薪假政策之施行並非常態，且又有發放
    中秋節獎金，是尚難據抗告人1個月之短期薪資變化而認定
    其收入確有減少情況，則抗告人此部分抗告理由即屬無據。
  (三)就抗告人每月必要支出部分：
  1.抗告人主張扶養父親李長福，免稅額應以123,000元計算，
    參酌財政部台財稅字第09704563710號公告，納稅義務人之
    直系血親尊親屬年滿70歲受納稅義務人扶養者，98年度綜合
    所得稅之免稅額，每人全年123,000元。今原告父親現年81
    歲（17年1月18日生），依上開公告事項計算免稅額應為123
    ,000元，此部分扶養費每月平均應為10,250元【計算式：12
    3000÷12＝10250】。
  2.抗告人另主張扶養繼母李林玉雀，參酌司法院院字第1226號
    解釋：「前妻之子對其繼母，暨妾生之子對其嫡母，并非直
    系血親，如無民法第一千一百十四條第四款家長家屬關係，
    即不互負扶養之義務。」，本案抗告人父親仍然在世為家中
    家長，抗告人與繼母間同屬家屬，依上開解釋，抗告人對繼
    母並不負扶養義務，況抗告人繼母李林玉雀已於98年5月15
    日死亡（原審卷45頁戶籍謄本參照），此部分自不應列入抗
    告人之每月支出費用。
  3.另按「負扶養義務者有數人時，應依左列順序定其履行義務
    之人：一、直系血親卑親屬。...」；負扶養義務者有數人
    而其親等同一時，應各依其經濟能力，分擔義務，民法第11
    15條定有明文。查抗告人有同父異母之3位哥哥、3位姐姐，
    （原審98年7月6日陳報狀），則抗告人父親之扶養費用應由
    抗告人與其他兄弟姊妹共7人分擔。雖抗告人於抗告狀自述
    其他兄弟姊妹無法負擔扶養費，然子女扶養父母之義務為法
    律所明文規定，不因任何原因而免除，且負扶養義務者各依
    其經濟能力分擔扶養義務亦如上述，抗告人既已高額負債，
    自無由抗告人全額負擔其父扶養費之理，故抗告人每月必要
    之扶養費應以1,464元計算為合理【計算式：10,250÷7＝14
    64】，其餘部分應予剔除。
  4.抗告人個人每月生活支出部分，參酌內政部所公告98年度臺
    灣省低收入戶最低生活費用每人每月為9,829元【該統計係
    按照政府最近一年平均每人消費支出（包括食品費、衣著鞋
    襪費、房租水電費、家居管理費、醫療保健費、交通通訊費
    、娛樂教育費及雜項支出）百分之六十訂定】。而抗告人既
    已積欠金融機構之債權人高額債務，在履行債務期間，須經
    歷經濟困苦之過程，其生活開銷理應節衣縮食，撙節開銷，
    其生活更須儉樸，且適當控制其生活費用支出，以達成勉力
    履行債務，以符合公平正義及誠信原則。是以抗告人個人之
    每月必要生活費用，應以上開標準計算，始屬合理。是以此
    計算抗告人之個人生活費用與扶養費，認抗告人每月之必要
    支出為11,293元【計算式：9829＋1464＝11293】。
  (四)抗告人又主張：其另有台灣土地銀行外賣之兆豐資產管理公
    司本金67萬元必須還款，原審裁定漏未審酌兆豐資產管理公
    司債務部分云云。然查，為妥適調整債務人與債權人及其他
    利害關係人間之權利義務關係，保障債權人獲得公平受償，
    並謀求消費者經濟生活之重建復甦機會，債務人亦得請求上
    開民間資產管理公司依本條例所規定之協商程序，訂定適當
    合理可行之清償方案，以避免對其等資產管理公司負擔高額
    之償還金額，而致無法履行對其他債權人之協商條件，亦符
    合本條例兼顧保障債權人公平受償及重建復甦債務人經濟生
    活之立法目的，是應由抗告人自行與受讓之非金融機構協調
    還款事宜。惟抗告人於本件更生聲請狀及陳報狀內均未陳報
    其是否曾與兆豐資產公司協商債務，及其按月應清償之數額
    若干，致本院無從將上開數額列入抗告人每月之應支出費用
    。
四、綜上所述，依抗告人之每月薪資，扣除抗告人每月必要支出
    及與其兄姐分擔其父之扶養費後，其餘額為21,370元【計算
    式：00000－00,293＝20,890】，尚得以負擔台灣土地銀行
    訂定之每月20,089債務協商方案，然抗告人在前置協商程序
    中堅持僅願每月還款1,000元，導致無法達成分期償還之協
    議。於原審調查中，台灣土地銀行亦陳報與債務人再進行清
    償債務協商，可全數減免積欠之利息、違約金，本金並可部
    分減免，然須一次清償，抗告人亦不接受，足認本件協商不
    成立，係抗告人主觀上欠缺清理債務之意願，而非不能清償
    或有不能清償之虞，亦不符合消債條例第3條所定之要件。
    從而，原裁定駁回其更生之聲請，經核並無違誤，抗告意旨
    仍指摘原裁定不當，求予廢棄另為裁定，為無理由，應予駁
    回。
五、據上論結，本件抗告為無理由，依消費者債務清理條例第15
    條，民事訴訟法第495條之1第1項、第449條第1項、第95條
    、第78條，裁定如主文。
中    華    民    國    98    年    12    月    3     日
                  民事第一庭    審判長法  官  高榮宏
                                      法  官  林福來
                                      法  官  蔡孟珊
以上正本證明與原本無異。
本件不得再為抗告。
中    華    民    國    98    年    12    月    3     日
                                      書記官  吳幸芳


司法院資訊處製作；財團法人民間司法改革基金會備份。
